臺灣高等法院高雄分院民事判決　　　　　　96年度訴字第11號
原　　　告　乙○○
　　　　　　　　　　　　11
被　　　告　戊○○
被　　　告　三商美邦人壽保險股份有限公司
法定代理人　丁○○
訴訟代理人　甲○○
　　　　　　己○○
　　　　　　丙○○
上列當事人間請求損害賠償事件，原告提起刑事附帶民事訴訟（
96年附民字第42號），經刑事庭移送前來，本院於中華民國96年
12月5日言詞辯論終結，判決如下：
    主  文
被告應連帶給付原告新台幣壹佰陸拾陸萬壹仟捌佰元，及自民國
九十六年五月二十四起，至清償日止，按週年利率百分之五計算
之利息。
訴訟費用由被告連帶負擔。
本判決於原告以新台幣陸拾萬元供擔保後得假執行，但被告三商
美邦人壽保險股份有限公司如以新台幣壹佰陸拾陸萬壹仟捌佰元
為原告供擔保，得免為假執行。
    事實及理由
一、被告戊○○經合法通知無正當理由而未到庭，核無民事訴訟
    法第386 條各款情形，爰依原告聲請，由其一造辯論而為判
    決，先予敘明。
二、按訴狀送達後，原告不得將原訴變更或追加他訴。但被告同
    意，或擴張、減縮應受判決事項之聲明者，不在此限。民事
    訴訟法第255 條第1 項第1 、3 款分別訂有明文。原告起訴
    請求被告等應連帶給付314 萬1,800 元，及其中39萬1,500
    元自94年3 月7 日起，159 萬7,000 元自94年7 月8 日起，
    15萬3,300 元自94年7 月6 日起，均至清償日止，按年息5%
    計算之利息；嗣縮減為被告等應連帶給付166 萬1,800 元，
    及自附帶民事起訴狀繕本最後送達日（96年5 月24日）起至
    清償日止，按年息5%計算之利息。依上開規定，應予准許。
三、原告起訴主張：被告戊○○任職於被告三商美邦人壽保險股
    份有限公司（下稱三商美邦公司），在高雄市○○○路258
    號12樓之2 三商美邦公司高雄行政中心擔任保險業務員，並
    負有為公司招攬保險、代公司向客戶收取保費並繳回公司之
    責，係從事業務之人。原告於民國（下同）93年4 月29日經
    戊○○之招攬而向三商美邦公司購買20年繳費投資型壽險（
    20VULA），保險額新台幣（下同）1,000 萬元，年目標保費
    18萬6,000 元，投資標的為富達美國成長基金及富達太平洋
    基金。嗣因原告欲就上開投資型壽險加碼投資歐元標的，而
    分別於94年3 月7 日，在華南商業銀行高雄分行提領現款後
    ，交付戊○○139 萬1,500 元；另外於同年7 月8 日，在華
    南商業銀行高雄分行提領現款後，當場交付159 萬7,000 元
    及如附表所示支票3 紙，以上合計為314 萬1,800 元。詎戊
    ○○於收得上開款項及支票後，因投資股票失利而急需金錢
    ，竟於取得上開因業務關係而持有之款項、支票後，隨即予
    以侵占入己，而未交回三商美邦公司，並於94年7 月11日將
    上開3 紙支票存入其在國泰世華銀行高雄分行000-00-00000
    0-0 號帳戶內而提領兌現。並為符合收取保費流程及避免原
    告起疑，乃於同年7 月間，將三商美邦公司於94年5 月23日
    製作完成委由戊○○交給鍾新來，嗣因契約未承保而已作廢
    之「第一次保費相當金額送金單」，偽造為「要保人乙○○
    、被保險人乙○○、繳費總額175 萬0300元、保險種類為美
    元及歐元、包括現金159 萬7,000 元、支票3 張共15萬3,30
    0 元」後，將該偽造之文書交付予原告收執，經原告提出告
    訴後，被告戊○○於刑事案件審理中還原告148 萬元，尚欠
    166 萬1,800 元。又三商美邦公司為戊○○之僱用人，就戊
    ○○侵吞原告交付之保險費，自應負連帶賠償責任，爰依民
    法第184 條第1 項、第188 條第1 項規定，訴請被告等連帶
    賠償，並聲明：(一)被告等應連帶給付原告166 萬1,800 元，
    及自附帶民事起訴狀繕本最後送達日起至清償日止，按年息
    5%計算之利息。(二)訴訟費用由被上訴人連帶負擔。(三)願供擔
    保，請准宣告假執行。
四、被告戊○○經合法通知無正當理由而未到庭，亦未提出書狀
    作何陳述。
五、被告三商美邦公司則以：原告係於93年4 月29日與被告簽訂
    保險契約，當時原告與戊○○已認識2 年，而戊○○交付原
    告之送金單上金額175 萬0300元，固為原告94年7 月8 日交
    付戊○○款項之總和，惟收款章日期為94年5 月23日，且載
    明「本送金單限於94年6 月10日前使用，否則本送金單不生
    效力。」此皆該送金單係偽造之明顯破綻，原告不可能不查
    ，卻未向被告反應，定另有隱情，亦即該筆款項僅是包裹保
    險費之外衣，實則為原告與戊○○之私人借貸。況原告續期
    保險費繳交方式為「自行繳費（劃撥、ATM） 」，竟違反約
    定將保險費交予未經被告授權收費之戊○○，則戊○○應立
    於原告之代理人或使用人之地位，故如戊○○有侵占原告款
    項之情事，亦與被告無涉。又，戊○○侵占原告款項之行為
    並非執行職務之行為，乃其個人之犯罪行為，已經刑事判決
    有罪定讞，被告自毋庸負僱用人之連帶賠償責任；縱認應負
    之，因原告與戊○○已達成還款協議，並已為清償，則依民
    法第274 條規定，被告亦免其責任，至多僅需負擔64萬
    1,800 元。並聲明：(一)原告之訴駁回。(二)訴訟費用由原告負
    擔。(三)如受不利益判決，願供擔保請准免為假執行。
六、原告主張，被告戊○○為被告三商美邦公司之保險業務員，
    負有為公司招攬保險、代公司向客戶收取保費並繳回公司之
    責，原告於93年4 月29日經戊○○之招攬而向被告三商美邦
    公司購買20年繳費投資型壽險（20VULA），嗣原告欲就上開
    投資型壽險加碼投資歐元標的而分別於94年3 月7 日交付戊
    ○○139 萬1,500 元，於同年7 月8 日交付戊○○159 萬7,
    000 元及如附表所示支票3 紙，以上合計314 萬1,800 元，
    惟戊○○於取得上開款項及支票後隨即侵占入己，而未交回
    三商美邦公司，並偽造上述文書，經原告發覺提出告訴後，
    被告戊○○於刑事案件審理中，賠償原告148 萬元，尚欠
    166 萬1,800 元等情，被告戊○○未到庭爭執，亦未提出書
    狀作何爭執或陳述，被告三商美邦公司對於被告戊○○為該
    公司保險業務員及原告經由戊○○之招攬而購買上述投資型
    壽險及原告有交付上述款項及支票合計314 萬1,800 元等情
    並不爭執，惟辯稱，原告交付戊○○之314 萬1,800 元是戊
    ○○向原告私人借貸之款項，並非投資三商美邦公司的歐元
    標的，且戊○○於案發後還給原告250 萬元或220 萬元，不
    足148 萬元云云，惟查，原告交付戊○○之314 萬1,800 元
    係原告欲加碼投資歐元標的而交付，除據被告戊○○於刑事
    案件審理中承認，且戊○○於本院審理中亦未到庭爭執，並
    經戊○○偽造上述文書，交付原告收執，有該文書附於刑事
    卷（本院96年度上訴字第815 號刑事案卷）可憑，故被告三
    商美邦公司所辯，該314 萬1,800 元係戊○○向原告之私人
    借款云云，並不可採。又依附於刑事卷內經訴外人黃飛龍所
    簽收之還款證明明細，戊○○所賠償之款項為148 萬元，被
    告三商美邦公司所辯，戊○○所還之款項為220 萬元或250
    萬元一情，除未據戊○○就原告所主張之已還款項為148 萬
    元一情於本院審理中到庭爭執外，且被告三商美邦公司就此
    部分亦未能舉證以實其說，故其此部分所辯，亦難採取。從
    而，原告此部分主張，自堪信為真實。
七、本件兩造其餘爭點為：(一)被告三商美邦公司應否與戊○○負
    連帶賠償責任？(二)原告是否與有過失？(三)若原告與有過失，
    其過失比例為多少？
    茲分論如下：
    (一)被告三商美邦公司應否與戊○○負連帶賠償責任？
      查，如上所述，被告戊○○將原告所交付要其轉交三商美
      邦公司之投資歐元標的之款項侵占入己，應依民法第184
      條第1 項前段規定負侵權行為損害賠償責任，戊○○為被
      告三商美邦公司之受僱人，在本件，其向客戶收取保費亦
      屬其相關之業務，其有繳回公司之責，故其收取原告所交
      付之314 萬1,800 元為執行職務相關之行為，其予以侵占
      之己，被告三商美邦公司依民法第188 條第1 項規定，自
      應與戊○○負連帶賠償之責。
    (二)原告是否與有過失？
      被告三商美邦公司抗辯稱：當初約定保險費的繳款方式是
      採自行繳費方式（劃撥或ATM） ，並沒有約定交給業務員
      ，原告把保險費交給業務員，所以原告與有過失，另戊○
      ○偽造之送金單有明顯的瑕疵，原告係於94年7 月8 日交
      付所有款項，惟送金單收款日期為94年5 月23日，且載明
      「本送金單限於94年6 月10日前使用，否則本送金單不生
      效力」此皆該送金單係偽造之明顯破綻，原告竟未發覺，
      對損害之發生或擴大與有過失云云，經查，縱使雙方有約
      定保險費的繳款方式是採自行繳費方式（劃撥或ATM） ，
      惟原告將保險費交給業務員代繳，並不會造成未繳費之違
      約情形，且通常亦不會發生被侵占之結果，故原告請戊○
      ○代繳本件費用與原告之損害間，並無相當因果關係，且
      戊○○係將原告所交付之款項與支票侵占入己，造成原告
      損害後恐原告發覺，始偽造送金單交付原告，故原告收受
      該偽造之送金單前，損害即已發生。從而自難認原告有何
      與有過失之情事，被告三商美邦公司此部分所辯，尚難採
      取。
八、綜上所述，原告依侵權行為法律關係，請求被告連帶賠償其
    損害166 萬1,800 元，及自附帶民事訴訟起訴狀繕本最後送
    達之翌日（96年5 月24日）起，至清償日止，按週年利率百
    分之五計算之法定遲延利息，自屬正當，應予准許。
九、關於假執行部分：
    原告陳明願供擔保請准宣告假執行，被告三商美邦公司陳明
    願供擔保請准宣告免為假執行，經核均無不合，爰分別酌定
    供擔保金額，准許之。
十、據上論結，本件原告之訴為有理由，依民事訴訟法第463 條
    、第385 條第1 項前段、第85條第2 項、第390 條第2 項、
    第392條第2項，判決如主文。
中　　華　　民　　國　　96　　年　　12　　月　　19　　日
                            民事第四庭
                                審判長法官   蔡文貴
                                法      官   徐文祥
                                法      官   黃科瑜
以上正本證明與原本無異。
如對本判決上訴，須於判決送達後20日內向本院提出上訴狀，其
未表明上訴理由者，應於上訴後20日內向本院提出上訴理由書（
均須按他造當事人之人數附繕本）。上訴時應提出委任律師或具
有律師資格之人之委任狀，並依附註條文規定辦理。
上訴人之配偶、三親等內之血親、二親等內之姻親，或上訴人為
法人、中央或地方機關時，其所屬專任人員具有律師資格並經法
院認適當者，亦得為第三審訴訟代理人。
第1 項但書及第2 項情形，應於提起上訴或委任時釋明之。
中　　華　　民　　國　　96　　年　　12　　月　　21　　日
                                書  記  官   葉淑華
附表：
┌───┬──────┬──────┬─────┬─────┐
│發票人│付 款  銀 行│票        號│發  票  日│票面 金額 │
│      │            │            │（年月日）│          │
├───┼──────┼──────┼─────┼─────┤
│楊建英│大眾銀行    │0000000     │94.6.16   │41500     │
├───┼──────┼──────┼─────┼─────┤
│同  上│大眾銀行    │0000000     │94.6.26   │51400     │
├───┼──────┼──────┼─────┼─────┤
│同  上│大眾銀行    │0000000     │94.7.6    │60400     │
└───┴──────┴──────┴─────┴─────┘
                                                W
